【裁判字號】    91,訴,2119
【裁判日期】    920305
【裁判案由】    侵權行為損害賠償
【裁判全文】
臺灣臺南地方法院民事判決  九十一年度訴字第二一一九號
    原      告  乙○○
                甲○○
                戊○○
                己○○
    共      同
    訴訟代理人  王成彬律師
    被      告  丁○○
    訴訟代理人  許安德利律師
                丙○○律師
右當事人間請求侵權行為損害賠償事件，本院判決如左：
    主      文
原告之訴及假執行之聲請均駁回。
訴訟費用由原告負擔。
    事實及理由
一、本件原告起訴主張：
  （一）被告於民國八十七年九月一日任財團法人台灣基督長老教會新樓醫院（下稱
        新樓醫院）代理院長，而新樓醫院第六屆第二次董事會決議：成立「財團法
        人安彼得醫師紀念醫學文教基金會」（下稱安彼得基金會），所需基金新台
        幣（下同）二百萬元，其中一百萬元由新樓醫院捐助，另一百萬元由新樓醫
        院無息暫借，於借款後由醫務人員自由捐款籌募償還。惟被告以其擔任新樓
        醫院代理院長之便，於取得新樓醫院捐助款一百萬元及暫借款一百萬元後，
        即擅自成立安彼得基金會，該基金會之董事名冊並無新樓醫院派任之人員，
        捐助章程亦未經新樓醫院董事會參與訂定，顯然有違民法第六十二條之規定
        ，且新樓醫院捐助之一百萬元，亦未全數作為捐助款，尤有進者，被告利用
        其代理院長之職權，於八十八年六月四日將存在新樓醫院之醫師費（ＰＦ，
        醫師費乃七十六年七月至八十四年六月任職新樓醫院之醫院每月提撥一定比
        例之金額作為基金，存於新樓醫院帳戶）二百八十八萬二千九百九十九元提
        出，轉入安彼得基金會，其中一百萬元償還新樓醫院之暫借款，另一百八十
        八萬二千九百九十九元則作為安彼得基金會之捐款。被告成立安彼得基金會
        因有上前可議之處，新樓醫院董事會乃於八十九年九月七日擬一「呼籲函」
        給院內醫師，籲請院內醫師「明辨」，詎被告以該呼籲函有誹謗被告情事，
        於八十九年十月二十三日對原告提起自訴，案經鈞院八十九年度自字第四二
        六號判決原告均無罪，被告不服提起上訴，經台灣高等法院台南分院九十年
        度上易字第一六六０號駁回上訴確定在案。
  （二）查，被告對原告提起之誹謗自訴案件，一、二審判決均認「新樓醫院係安彼
        得基金會之主要捐助人，則安彼得基金會之組織及其基金管理方法，自應尊
        重新樓醫院董事會，而安彼得基金會之組織章程未提報新樓醫院董事會審查
        ，尚屬有違（民法第六十二條）之規定」「依新樓醫院董事會之決議，係由
        新樓醫院捐助一百萬元，並暫借一百萬元，合計二百萬元，然自訴人聲請辦
        理法人登記時，捐助人新樓醫院捐助款項僅列一百八十六萬九千元，另放射
        科主治醫師黃慶元、外科主任謝峽浪各捐助三萬元，內科主任王博仁、蘇世
        詠各捐助二萬元，將上開損助人捐助之款項合計始有二百萬元，而非新樓醫
        院捐助二百萬元，與董事會第六屆第二次之決議不符」「查捐助為財團法人
        成立時所必要之財產來源，該ＰＦ基金於捐助時並未徵得原提撥醫師之同意
        ，即轉贈給安彼得基金會，足見自訴人將醫師費公基金納入安彼得基金會，
        並無授權依據，而有可議」，足見原告之呼籲函有事實為本，有法律依據，
        乃被告明知原告之呼籲函無誹謗之情事，亦無誹謗之故意，被告縱非明知，
        然以其高知識分子之認知，稍為注意，即應了解原告行為不構成誹謗，乃被
        告竟以刑事自訴控告原告，一審判無罪後，又不罷休，提起二審上訴，必置
        原告入罪而後可，尤有進者，被告於一、二審迭指摘原告狡言飾詞犯罪「惡
        性重大」（被告九十年一月十六日刑事自訴補充理由狀九十年三月二十八日
        補充理由狀三參照），查原告或為牧師，或為醫師，或在教會所屬機構工作
        ，名譽與人格為原告之第二生命，原告被指狡言飾詞犯罪「惡性重大」，豈
        非扼殺原告之清譽與人格﹖
  （三）被告自訴原告妨害名譽案件，其中事實部分有三項：一、財團法人安彼得基
        金設立部分。二、醫師費挪用部分。三、安彼得基金會捐助款部分，上開三
        部分經刑事判決認被告確有不當之行為，卻掩飾其不當，反而指控原告之呼
        籲函妨害其名譽，致原告遭受訟累，參照司法院院字第二０五號解釋，及最
        高法院三十二年上字第三一四五號判例、六十九年台上字第七七三號判決要
        旨，被告之自訴已構成民法第一百八十四條之侵權行為。被告對前開所示三
        部分，縱無故意誣告情事，但被告為高知識份子，對於該三部分稍微注意即
        應知其行為確有不當之處，並應知被告之呼籲函並不構成妨害名譽情事，惟
        被告竟率然以刑事自訴控告原告妨害名譽之刑事罪責，被告之指控行為縱無
        故意，亦構成過失之侵權行為。
  （四）「不法」有民事不法與刑事不法，民事不法（有故意不法與過失不法）不具
        惡性。而「不法」之人不一定為壞人（民事不法－過失），「惡性」之人，
        為「惡」人，即為「壞人」。民法不法之社會評價，不一定貶損人格，惡性
        之人－惡人－壞人之社會評價必定貶損人格。被告以「不法」兩字認為原告
        構成刑事犯，則被告指責原告「惡性重大」當然構成侮辱原告之人格，構成
        侵權行為（最高法院八十六年台上字第三０五號判例參照）。
  （五）指斥「你是壞女人．．」構成公然侮辱罪（新竹地檢署六十四年十至十二月
        份司法座談會結論），本件被告公然指斥原告等為「惡性重大」之人（刑事
        二審審判期日之筆錄）除已構成「公然」之要件外，所指「惡性重大之人」
        其誣蔑貶損原告之人格較之「壞人」更為嚴重。
  （六）「侮辱有絕對相對之分，如謾罵他人不如禽獸，係絕對侮辱之例，指斥他人
        無法律智識，被斥者如係律師則為侮辱，如係普通人不諳法律者，則不成為
        侮辱，此即相對侮辱之例」（趙琛著刑法分則實用第七四三頁），本件被告
        指斥原告為「惡性重大之人」，估不論係屬於絕對侮辱，即以原告或為牧師
        ，或為醫師、或為教會機構工作者，對於人格之修養有較一般人更為嚴格之
        要求，被斥責為「惡性重大之壞人」，對於原告之人格顯然有立即且重大之
        貶抑。
  （七）爰依民法第一百八十四條、第一百九十五條第一項請求被告給付原告各一百
        萬元，及自起訴狀繕本送達翌日起各至清償日止，按週年利率百分之五計算
        之利息。並陳明願供擔保請准宣告假執行。
二、被告則以：
  （一）前開刑事判決係以原告所為呼籲函及新樓醫院董事會函之陳述內容係屬可受
        公眾評論之事項，而判決原告無罪，並非被告指述完全不實，且前案既經判
        決原告無罪，其名譽自無受損害可言。
  （二）原告以新樓醫院董事會名譽，於八十九年九月七日於新樓醫院散發呼籲函，
        及於同年月二十五日向台灣基督長老教會台南中會（下稱台南中會）中委會
        發函，略稱：
    １、被告既未將安彼得基金會組織章程提報董事會審查，違反本會捐贈之意願，
        將安彼得基金會脫離新樓醫院而運作。
    ２、被告於八十八年六月八日利用代理院長之職權，將新樓醫院董事會一百萬元
        轉入安彼得基金會。
    ３、被告於八十八年八月二十六日未經董事會同意，將新樓醫院「醫師（ＰＦ）
        公基金」餘額共一百八十八萬二千九百九十九元轉入安彼得基金會，此款項
        為本院之財產，經數年來百餘位醫師「醫師費（ＰＦ）公基金」之共同餘額
        ，不應為安彼得基金會所有。
    ４、據聞安彼得基金會欲將此款項分配予少數特定醫師，然上述款項皆為本院之
        財產，且「醫師費（ＰＦ）公基金」及數年來百餘位醫師之共同餘額，不應
        為該基金會所有，更不該分配為部分特定醫師所有。
    ５、被告之行為已嚴重侵犯新樓醫院董事會之權益－本會將依法追索安彼得基金
        會自本會不法取得之款項。
  （三）惟查：
    １、關於安彼得基金會設立原委：安彼得基金會之成立，原係被告當時身為新樓
        醫院代理院長，為解決在職或已離職主治醫師「醫師費（ＰＦ）公基金」之
        懸案為主，惟因無設立基金，遂向新樓醫院募款，故安彼得基金會並非新樓
        醫院董事會所籌組之財團法人，嗣新樓醫院捐助安彼得基金會一百萬元，而
        為基金會重要之捐助者之一，被告未依民法第六十二條由捐助人新樓醫院參
        與定訂捐助章程，於法雖有瑕疵，惟被告並非法律專家，且安彼得基金會設
        立之主要目的，本與新樓醫院之通常院務無關，故被告未邀其參與亦情有可
        原。又安彼得基金會主事務所係設於新樓醫院院址，董事長丁○○為當時醫
        院代理院長，許文憲為學術副院長，賴佑哲為行政副院長，楊伯常為麻豆分
        院院長，蔡江欽為醫務長，陳香樺為人事室主任，雷淑貞為會計室主任，吳
        祥欽為電腦室主任，蘇玉成為公關室主任，九人均為當時新樓醫院在職員工
        ，何來脫離新樓醫院運作之情。
    ２、關於新樓醫院捐助安彼得基金會一百萬元部分：原告甲○○於前案鈞院審理
        時供稱：「（證一所示新樓醫院捐助新台幣一百萬元予安彼得基金會一事）
        確實經過新樓醫院財團法人董事會同意，決議內容確實如會議記錄文所載」
        ，而原告乙○○當時是新樓醫院董事長，甲○○、戊○○係常務董事，己○○雖非董事惟係副院長兼董事會專員，對此事自知之甚詳，渠等竟明知新樓
        醫院董事會於八十八年六月三日決議捐助一百萬元予被告所籌設之安彼得基
        金會，而竟對外散布宣稱：「被告利用代理院長之職權，將新樓醫院董事會
        一百萬元轉入安彼得基金會」，足使第三人誤認被告利用職權侵吞新樓醫院
        財產之情甚明，被告為維護名譽，因此提出誹謗自訴，焉有不當。
    ３、關於醫師費公基金部分：按醫師費公基金係在醫院草創時期因院方財力不足
        ，無法額外支應醫療糾紛中醫師所應負擔之責任，故自七十六年七月起至八
        十四年六月止由任職新樓醫院之部分醫師，自發性從每月醫師費中提撥一定
        比例作為公基金，類似互助金性質之準備金，將其無息暫置於新樓醫院中，
        故此公基金屬於前開期間內，任職新樓醫院而有參加提撥之參與醫師全體所
        有，非現職新樓醫院醫師所有，亦非新樓醫院所有自明。嗣因參與醫師間有
        轉職他任者且流動頗巨，造成已離職之參與醫師比例大於現職服務之參與醫
        師之情形，致有已離職或將離職之參與醫師，向院方要求按其當時提撥比例
        領回之反應，斯時被告適任新樓醫院院長，不但院務順利運作為被告職責所
        在，對參與醫師間權益公平和諧之爭取及善處亦自認責無旁貸，為此決定向
        院方募款設立安彼得基金會，再將此公基金以指定用途捐款之方式捐贈安彼
        得基金會，並在基金會成立後，即決議委託二位新樓醫院現職之參與醫師且
        為安彼得基金會董事者，召開參與醫師會議討論以期取得公基金指定用途捐
        款在安彼得基金會運作時之方法，此即被告在前案審理時所稱：「後來我基
        於院長職權，管理互助金，所以決定把他捐給安彼得基金會，再由安彼得基
        金會開會聽取撥款醫師的意見後，由安彼得基金會統籌運用」，旋安彼得基
        金會成立後，被告即將歷年來參與醫師所提撥暫置新樓醫院之公基金餘額計
        二百八十八萬二千九百九十九元以指定用途捐款方式捐贈安彼得基金會，再
        由其中返還新樓醫院暫借安彼得基金會之設立款項一百萬元，並由斯時新樓
        醫院在職員工遴選九名董事，至此公基金之運作即委由安彼得基金會全權處
        理，時至今日，未見有任何參與醫師提出異議。又原告既前案審理時供稱：
        「新樓醫院董事會不知道醫師費公基金如何扣款、運用，渠等亦不知道等語
        ，原告甲○○又供稱：我們知道醫院有這筆錢，是用來醫師進修、醫療糾紛
        等，但和我們沒有關係等語」，足見原告應知醫師費公基金不屬於新樓醫院
        所有，故自知無權干涉運作情況，至為明確，詎渠等竟發函稱：「被告於八
        十八年八月二十六日未經董事同意，將新樓醫院醫師公基金餘額共一百八十
        八萬二千九百九十九元轉入安彼得基金會－本會將依法追索安彼得基金會自
        本會不法取得之款項」，足見該函內容確已損及被告名譽，足使第三人誤認
        被告侵吞新樓醫師財產，被告據此提出誹謗自訴有何不當。
    ４、關於原告指述分配醫師費公基金部分：被告從未將醫師費公基金分配於特定
        醫師，僅係成立安彼得基金會後，召集參與提撥之醫師開會討論公基金之運
        作方式，此有安彼得基金會議八十九年八月三十一日通知函可稽，原告不明
        究裡未經查證，即在會議當天現場散發呼籲函，指稱被告欲將醫師費公基金
        分配於特定醫師，其欲損害被告名譽之意圖豈非顯然。
  （四）前案刑事判決亦認：新樓醫院捐款一百萬元予安彼得基金會，為新樓醫院董
        事會決議通過，醫師費公基金二百八十餘萬元亦非新樓醫院財產，惟揭諸超
        高標準之真正惡意原則，認於刑法之實際運用上，倘行為人於發表言論之前
        已踐行合理查證，主觀上確信所發表之言論為真實者，縱事後得知與真相尚
        有差異，仍應認為符合善意之意函，又以原告身為新樓醫院董事長、常務董
        事、副院長兼董事會專員等職務，就被告代理院長期間有關資產管理運用及
        其他院務之運作如有疑義，自屬可受公眾評論之事項等理由，而判決原告無
        罪，並非被告於前案指訴完全不實，自無何應負損害賠償責任可言，尤其關
        於「新樓醫院捐款一百萬元予安彼得基金會，原告等又對外宣稱被告係利用
        代理院長之職權，將新樓醫院董事會一百萬元轉入安彼得基金會」之部分，
        原審漏未論述原告之行為何以未該當誹謗罪之構成要件，足見渠等獲判無罪
        實屬佼幸。
  （五）按人民有訴訟之權，為憲法第十六條所明定。當人民於權利受損害或因他人
        犯罪而受侵害時，有向法院提起訴訟，請求為一定裁判之權利。故訴訟乃是
        人民經由法律程序主張權益之權利行使行為，並不等同於侵權行為。原告散
        布呼籲函之行為，是否該當於刑法上之誹謗罪，須經法院認定，且事實審法
        院有依法認定事實之權，故同一事實，有不同之認定結果亦非不可見，或因
        證據取捨之問題，或因法律見解之不同，其因非一，準此，同一事件，在不
        同法官之判斷下，已有不同結果出現之可能，審判結果除承審法官外，非其
        他人所得以預先知悉，更遑論被告為醫師並非法律專業人員，試問如何明知
        原告之行為不構成誹謗，被告又如何以專業醫學知識之認知，稍微注意，即
        可了解原告之行為不構成誹謗，被告只知原告在未經查證之情況下，散布內
        容與事實不符之呼籲函之行為，確實已使被告之名譽遭受重大損害，從而依
        憲法賦予人民之訴訟權能，行使權利而已，況前案係以原告散布呼籲函之行
        為屬於可受公眾評論之事項而判決原告無罪，並非被告指訴完全不實，被告
        並無誣告可言，而刑法第三百十一條第三款係保障言論自由所設之免責條款
        ，並非人民訴訟權利之限制條款，故原告指被告提起前案自訴，嗣經判決原
        告無罪，被告即該當於民法第一百八十四條第一項之侵權行為，顯無理由。
  （六）次按因自衛、自辯或保護合法之利益，而以善意發表言論者不罰，刑法第三
        百十一條第一款定有明文。被告因原告散布不實言論於醫院、教會，致使身
        為醫院代理院長及教會長老之被告，名譽受損至深，遂提出自訴用以辯明是
        非，而訴訟當中為施行攻擊防禦方法，乃具狀或以言詞所為防禦自己權利之
        陳述，係屬善意發表言論，況且對簿公堂，利害關係人兩造焉有善言，苟以
        公然侮辱罪相繩，安得事理之平（司法行政部研究台五八研發字第一一五號
        函參照），本件被告雖於前案訴訟中以書面或言詞指摘原告惡性重大之語，
        係怨懟氣憤之詞，亦屬訴訟上攻擊防禦方法之施行，殊無不法侵害原告名譽
        ，至為顯然，況且被告所指原告惡性重大，係指原告未經查證即對外散布，
        顯有故意毀損被告名譽之惡性而言，原告於前案中自承，決議散布呼籲函及
        董事會函之前，並沒有請自訴人說明，也沒有和自訴人溝通，又原告明知新
        樓醫院董事會同意捐助安彼得基金會一百萬元，竟又於呼籲函中指稱被告利
        用代理院長職權，將該一百萬元轉入安彼得基金會，足使不知情之第三人誤
        以為被告侵吞新樓醫院財產，被告受此屈辱，於訴訟攻擊防禦上指摘原告惡
        性重大之詞，顯係自衛、自辯、保護被告合法利益，非意圖損害原告名譽，
        而有任何故意或過失致原告名譽受損之可能。
  （七）八十八年六月三日新樓醫院董事會決議通過捐助安彼得基金會一百萬元，另
        一百萬元無息暫借一年內償還，惟尚未取得款項，同日被告獲悉教育部以台
        （八八）參字第八八０六一八九三號令修正發布「台南市政府主管教育事務
        財團法人設立許可及監督準則」第三條規定：「設立教育法人所捐助之財產
        中，其設立基金之現金總額不得少於新台幣一千萬元」，為趕在尚未施行前
        設立安彼得基金會，適用舊規定之二百萬元限制，遂依台南市政府主辦業務
        人員之指導，在法人設立捐助財產清冊項下以「財團法人安彼得醫師紀念醫
        學文教基金會捐助承諾書」（下稱捐助承諾書）暫代捐助財產清冊之方式提
        出申請，同年六月五日被告即行著手積極尋求捐助者，如捐助承諾書所示共
        有被告、黃慶元、謝峽浪、王博仁及蘇世詠等五人承諾捐助共十三萬一千元
        （嗣僅被告及黃慶元有依約捐款），加上新樓醫院董事會前已決議捐助一百
        萬元及借一百萬元，已超過二百萬元最低限額，故被告當時自忖無庸向新樓
        醫院借足一百萬元，於是捐助承諾書上記載新樓醫院承諾捐助款項為一百八
        十六萬九千元，嗣被告經市府承辦人員告知，該法規自八十八年七月一日始
        實施，同年六月八日被告以基金會名義在中興商業銀行北興分行以一千五百
        元開新戶（被告以許重平名義捐助），同年六月九日被告接獲新樓醫院董事
        會第二次會議記錄，即憑此記錄向主計室提領二百萬元，並以定期存款存入
        中興銀行，同年六月十一日黃慶元三萬元捐助款入帳，同年六月十六日以二
        百萬元為捐助財產總額，向台南市政府申請成立基金會，同年六月二十一日
        被告承諾捐款之餘額二萬九千五百元入帳（以許重平名義為之），同年六月
        二十五日市府准予成立。綜上，安彼得基金會在八十八年六月二十五日准予
        成立前，除新樓醫院捐助一百萬元、暫借一百萬元外，尚有被告捐助三萬一
        千元及訴外人黃慶元捐助三萬元，共二百零六萬一千零三十四元，分為定期
        存款二百萬元，及活期存款六萬一千零三十四元，雖以基金會設立最低限度
        金額二百萬元為登記捐助財產，惟安彼得基金會為二百零六萬一千零三十四
        元，故新樓醫院所捐助一百萬元分文未少，試問被告何來不法﹖矧新樓醫院
        除捐助款一百萬元外，既係借被告一百萬元，此借款部分係將來由醫務人員
        自由捐款壽募償還，本即非以新樓醫院名義為捐助，而係應以借款人或將來
        之捐款人為捐助者，否則既係列名捐助款項，又豈有將來請求返還之理，故
        捐助承諾書中捐助單位新樓醫院捐助款項列入一百八十六萬九千元，已超過
        新樓醫院實際捐助金額一百萬元，其並無受何損害，被告亦無任何不法。
  （八）爰聲明：駁回原告之訴。
三、按侵權行為所發生之損害賠償請求權，以有故意或過失不法侵害他人權利為其成
    立要件，若其行為並無故意或過失，即無賠償之可言。又民法第一百八十四條第
    一項前段規定，以權利之侵害為侵權行為要件之一，最高法院五十四年台上字第
    一五二三號、五十五年台上字第二０五三號判例可資參照。次按當事人主張有利
    於己之事實者，就其事實有舉證之責任，民事訴訟法第二百七十七條亦定有明文
    。查本件原告既依侵權行為法律關係請求被告賠償，自應就前開侵權行為成立要
    件為相當之證明，始能謂其請求權存在。
四、經查，原告乙○○為新樓醫院董事長，甲○○、戊○○係常務董事，己○○為副
    院長兼董事會專員，曾於八十九年九月七日以新樓醫院第六屆董事會名義，或撰
    寫或散發呼籲函，略載：「一、本會第六屆第二次董事會依據前代理院長丁○○
    醫師之報告，為協助本院醫務人員研究發展近代醫學、增進國際醫學交流．．等
    之目的，同意成立財團法人安彼得醫師紀念醫學文教基金會，並同意捐助一百萬
    元，但丁○○醫師既未將該基金會組織章程提報董事會審查，亦違反本會捐贈之
    意願，將該基金會脫離新樓醫院而運作，於八十八年六月八日利用代理院長之職
    權，將本會一百萬元轉入該基金會，本會將依法追訴其涉及之法律責任，且該款
    項不應分配為部份特定醫師所有。二、丁○○醫師未經董事會同意，即指示於八
    十八年八月二十六日將本院醫師費（ＰＦ）公基金餘額共一百八十八萬二千九百
    九十九元轉入安彼得基金會，此款項為本院之財產，經數年來百餘位醫師醫師費
    公基金之共同餘額，不應為該基金會所有，本會將依法追訴其涉及之法律責任，
    且該款項不應分配為部分特定醫師所有。三、本會將依法追索安彼得基金會自本
    會不法取得款項，並追訴其涉及之法律責任，若該基金會欲將款項分配為部分特
    定醫師所有，請各位醫師明辨，以免涉及法律刑責。」等語，並以新樓醫院董事
    會名義，發函台南中會中委會，懇請該會勸誡被告，協助收回安彼得基金會，嗣
    被告以原告前開行為，認有刑法第三百一十條第二項罪嫌提起自訴，經本院八十
    九年度自字第四二六號判決原告均無罪，被告上訴後，亦經台灣高等法院台南分
    院九十年度上易字第一六六０號判決上訴駁回確定等情，為兩造所不爭執，並經
    本院調閱前開刑事案卷查核屬實，堪信為真實，惟兩造既以前開情詞置辯，本件
    自應審酌：被告提起前開刑事自訴案件，是否有故意或過失﹖及是否構成誣告之
    侵權行為﹖又被告於前開刑事案件以書狀或言詞指稱原告狡言飾詞，惡性重大等
    語，是否該當公然侮辱之行為，而侵害原告之名譽﹖爰分別審酌如下：
  （一）按告訴人所訴事實，不能證明其係實在，對於被訴人為不起訴處分確定者，
        是否構成誣告罪，尚應就其有無虛構誣告之故意以為斷，並非當然可以誣告
        罪相繩。又誣告罪之成立，以犯人明知所訴虛偽為構成要件，若誤認有此事
        實，或以為有此嫌疑，自不得遽指為誣告。最高法院五十九年台上字第五八
        一號、二十年上字第七一七號分別著有判例。查，被告對原告所自訴之前開
        刑事誹謗案件，雖經法院以：「被告於聲請安彼得基金會之設立及捐助財產
        暨擅自指示將醫師費公基金移轉給安彼得基金會，無論有無不法，但屬欠當
        ，而有待改正，且又與全體會員或醫師之權益有關，原告於呼籲函及董事會
        函件上為上開記載，即非空穴來風，自不足以認定其有向不特定多數人傳播
        或指摘足以毀損他人名譽事項之實質真正惡意，前開文件充其量僅為原告在
        院內對於院務有關事項之意見陳述或評論，或將意見轉給台南中會中委會請
        求協助處理而已，要屬憲法上言論自由所保障之範圍，依刑法第三百十一條
        第三款免責條款之規定，認屬不罰」，而判決原告無罪確定在案，惟被告是
        否有該當誣告之侵權行為，仍應以提起前開自訴案件時，其主觀上有無虛構
        誣告之故意以為斷。查前開呼籲函及發函台南中會中委會之函文，既係經原
        告或開會決議或持之散發，則被告以：安彼得基金會基金中之一百萬元，係
        經新樓醫院董事會同意，由新樓醫院所捐助，基金會之董事又均係新樓醫院
        之在職員工，並無前開函文中所指基金會「脫離」新樓醫院運作，及「被告
        利用代理院長之職權」，將一百萬元轉入安彼得基金會，不法取得款項之情
        事，暨醫師公基金並無分配予特定部分醫師等情為由，提起自訴，乃係基於
        其對原告前開決議撰稿及散發之行為，認有損及其名譽，始行提起，並無虛
        構原告前開會決議撰稿及散發之行為，至於前開呼籲函及函文中原告所指安
        彼得基金會組織章程是否應提報主要捐助人即新樓醫院審查﹖新樓醫院醫師
        費公基金所有權究係屬提撥款項之醫師所有或新樓醫院所有﹖乃兩造爭執之
        點，而有待釐清，是兩造基於個人主觀之認知，就被告聲請設立安彼得基金
        會時未將組織章程提報新樓醫院審查，並將一百萬元及醫師費公基金餘額轉
        入安彼得基金會，是否係「脫離」新樓醫院而運作﹖是否屬「不法」取得﹖
        即生字面上解讀之差異，原告用語是否恰當，尚有討論空間，則被告依前開
        呼籲函及董事會函文中之文字所為字面上之解釋，認有損其名譽而提起誹謗
        自訴，應無虛構之故意可言。且前開兩造爭執之點，尚經前開刑事案件調閱
        法人設立登記卷，及查核新樓醫院董事會章程之規定，並傳訊證人即醫院會
        計雷淑真、醫師楊伯常等人，歷經一、二審調查、辯論程序始經法院判決確
        定，兩造就醫師費公基金之所有權歸屬問題，迄今仍有不同之認知，是原告
        主張：以被告為高知識分子，稍為注意，即應了解原告行為不構成誹謗，竟
        對原告提起前開刑事案件，縱無故意，亦有過失之侵權行為云云，實不足採
        。
  （二）次按因自衛、自辯、或保護合法之利益而以善良發表言論者不罰，刑法第三
        百十一條第一款定有明文。本件某甲所以罵某乙沒有人性之語，係因某乙屢
        次興訟，拖累某甲，某甲為施行其攻擊防禦方法，乃當庭防禦自己權利，自
        行辯白，係出於善意發表言論，應有該條款之適用，況對簿公堂，利害關係
        人兩造焉有善言，苟以公然侮辱罪相繩，安得事理之平，是公然侮辱罪須有
        侵害他人名譽之故意，否則尚難論以本罪（司法院行政部研究台五八研發字
        第一一五號函復台灣高檢之檢察署座談會可資參照）。查，原告主張被告於
        前開刑事案件審理中，曾以書狀或言詞指述原告「惡性重大」等語，雖為被
        告所不爭執，惟否認有侮辱之故意等語，按原告於前開呼籲函及董事會函文
        中之用語是否洽當，既仍有討論空間，則被告以該函損及名譽為由提起自訴
        ，在刑事案件調查、審理過程，所為前開陳述，僅係兩造對簿公堂所為之攻
        擊防禦方法，姑不論該用語是否妥適，亦難遽此認定被告有公然侮辱原告之
        故意。是原告基此主張被告有公然侮辱之侵權行為，亦屬無據。
五、從而，原告依侵權行為法律關係請求被告給付非財產上損害賠償各一百萬元，及
    自起訴狀繕本送達翌日起至清償日止，按週年利率百分之五計算之利息，為無理
    由，應予駁回。原告之訴既經駁回，其假執行之聲請已失所附麗，應併駁回之。
六、訴訟費用負擔之依據：民事訴訟法第七十八條、第八十五條第一項前段。
中      華      民      國    九十二    年      三      月      五      日
                              臺灣臺南地方法院民事第二庭
~B法      官  林育幟
右為正本係照原本作成
如對本判決上訴，須於判決送達後廿日內向本院提出上訴狀
中      華      民      國    九十二    年      三      月       六     日
~B法院書記官  黃淑櫻


司法院資訊處製作；財團法人民間司法改革基金會備份。
